臺灣高等法院臺南分院民事判決　九十一年度上字第一九三號　Ｊ
　　　上　訴　人　　乙　○　○.
　　　被　上訴人　　嘉義市志航國民小學
　　　法定代理人　　甲　○　○.
右當事人間請求拆屋還地事件，上訴人對於中華民國九十一年五月十三日臺灣嘉義地
方法院第一審判決（九十一年度訴字第二七０號），提起上訴，本院判決如左：
　　　主　　　文
上訴駁回。
第二審訴訟費用由上訴人負擔。
　　　事　　　實
甲、上訴人方面：
一、聲明：求為判決：
（一）原判決廢棄。
（二）駁回被上訴人在第一審之訴。
二、陳述：除與原判決記載相同者，予以引用之外，補稱：
（一）座落嘉義市○路○段五八八之一土地外尚有更大更多筆土地為先父配合政府政
      策，推廣教育作育英才，毫無爭議樂意被徵收，志航國小於徵收後，即將該等
      土地自行加以測量及自行訂定界址在案，爾後又將該等土地按界址築牆，皆是
      志航國小自行測量為之，並未知會吾等善意第三人，經過數年，吾等才在志航
      國小築牆之外圍之土地興建房屋，興建之時吾不知有使用到志航國小徵收之土
　　　地，因係在志航國小已按界址築牆之興建房屋，確實不知情，志航國小知情理
　　　應告知不知情之善意第三人，不得興建或再往內移才合理，若適時告知則本人
　　　即時可在興建時再往右建築，當時樂意被徵收，事後亦無反悔之理，志航國小
　　　皆未告知，何來無權占有？又志航國小謂稱其當時漏測量五八八之一土地而未
　　　築牆，亦不知情，是志航國小強辯之詞，因土地是志航國小自己測量，且該筆
　　　土地面積實際上面積為一五０平方公尺，而今志航國小儘稱被使用一一四平方
　　　公尺，尚有差距並非志航國小不知情，若真不知情，為何不整筆均漏列，無理
　　　由。
（二）本人為一奉公守法之商人從事製造業，於民國七十一年在該等建築內投資裝置
　　　重機械及精密機械製造產品，裝置費用耗資壹仟萬元左右，據此謀生，且今尚
　　　在銀行亦有為期七年之中長期放款伍佰萬元未清償，僅賴以製造產品出售維持
　　　生計，如今景氣甚差，生意不佳，收入有限，若將房屋拆除機械再遷移，則重
　　　機械及精密機械轉移即全部報廢，其損失是從事製造業經營者所不能負擔之損
　　　失，面臨倒閉、失業之累，銀行貸款成為呆帳，生活陷於困境，　鈞院體察實
　　　情，原審判決陸個月拆屋還地期間甚短為無理由，體恤中小企業之困難從寬處
　　　理，給於十年之期限拆屋還地之期間，實感德便，志航國小謂稱其無權作主，
　　　那為何又要提出訴訟困擾他人。
（三）志航國小謂稱曾與吾等溝通，請問與何人溝通協調，在何時何地與會人員有誰
　　　，請示知，根本是無稽之談，未曾溝通協調屬實，志航國小又提出嘉義市政府
　　　八十九年十二月二十日（八九）府教國字第九六八０八號函文及同府九十年三
　　　月二十一日（九十）府教國字第二０五三七號函，審計部台灣省嘉義市審計室
　　　九十年三月十二日（九０）審嘉市貳字第二三六０號函，本人均未收到此等函
　　　文，確實不知情，志航國小又稱其在八十九年才知情下路頭段五八八之一土地
　　　被人使用中，為何知道不告知不知情之善意第三人，即直接提出訴訟，是何理
　　　由，又誑稱不上訴校長即被記過處分，是強詞奪理，可謂兩造均不知情，上告
　　　鈞院無為理由，原判決應予廢棄。
（四）志航國小向本善意不知情第三人提出訴訟拆屋還地之訴，並請原審法院委請地
　　　政事務所再來測量，結果本次與徵收之時測量結果有異，兩次不同，本人亦無
　　　與志航國小有所爭議，本人現在才知本人興建之房屋有使用到志航國小圍牆邊
　　　，狹小長條形之地形且畸零土地面積僅一一四平方公尺，本人確係善意之第三
　　　人，根本不知情，事實並非無權占有，未被告知及不知情，如今原審法院判決
　　　為期陸個月應以拆屋還地，甚為不合理，理應廢棄，今景氣甚差，投資置產之
　　　機械花費甚貲及生意不能即時停止，賴此謀生及償還銀行債務，拯救一名中小
　　　企業經營者應有一段期間之期限遷離，且志航國小收回僅是為一無使用價值之
　　　畸零地，謹請　鈞院明鑒，體察上情，給與十年之期限為拆屋還地之期間。
三、證據：援用第一審所提證據。
乙、被上訴人方面：
一、聲明：求為判決：
（一）上訴駁回。
（二）第二審訴訟費用由上訴人負擔。
二、陳述：除與原判決記載相同者，予以引用之外，補稱：
（一）坐落嘉義市○路○段五八八之一地號土地為中華民國所有，由被上訴人管理，
      有土地登記謄本可稽。民國八十九年間審計部台灣省嘉義市審計室查核嘉義市
      各國民小學及幼稚園經管公用土地及建築物產權登記情形時，方知因被上訴人
　　　學校於建築圍牆時，漏未將之圍入學校內，致被佔用。
（二）被上訴人學校漏未將系爭土地圍入校區，故上訴人在系爭土地搭建廠房時，被
      上訴人學校並不知校地被佔用。被上訴人學校知悉系爭土地被佔用後與上訴人
      協調，上訴人希能補償搬遷費。被上訴人學校於九十年二月二十九日以前將上
      訴人之意願轉函知嘉義市政府，唯審計室函嘉義市政府謂該建物係違建，應不
      得編列經費補償，並令被上訴人學校確實清理被佔用土地，被上訴人學校只好
      提起本件拆屋還地訴訟。
（三）本件原審判決並無違誤，且原審已斟酌情形，酌定六個月之履行期間，對上訴
　　　人之權益亦已顧及，上訴人之上訴顯無理由。
三、證據：援用第一審所提證據。
　　　理　　　由
一、本件被上訴人起訴主張：
　　系爭土地係中華民國所有，由其管理，詎上訴人無權於其上搭建如附圖Ｂ部分所
　　示面積零點零一一四公頃之磚造、烤漆板、鐵骨造之地上物，爰本於所有權人地
　　位請求上訴人拆除前開地上物並將土地交還被上訴人等語。
二、上訴人則以：
　　系爭土地原係上訴人之父生前配合政府政策而經徵收，被上訴人於徵收後且於其
　　上搭建圍牆，嗣上訴人於不知情之狀況下，依偎圍牆搭建如附圖Ｂ部分所示之地
　　上物，上訴人既然在不知情且善意之情況下占有被上訴人土地並搭建地上物，自
　　非無權占有等情，資為抗辯。
三、兩造不爭之事實：
　　被上訴人主張，系爭土地係中華民國所有，由其管理，上訴人於其上搭建如附圖
　　Ｂ部分所示面積零點零一一四公頃之磚造、烤漆板、鐵骨造之地上物等情，業據
　　提出土地登記謄本一份及地籍圖二件為證，復為上訴人所不爭執，且經原審法院
　　會同嘉義市地政事務所親至現場勘測無誤，製有勘驗筆錄及土地複丈成果圖各一
　　份在卷可稽。
四、經查：
（一）上訴人不能證明其取得占有係出於有正當之權源：
　　　按所有人對於無權占有或侵奪其所有物者，得請求返還之；對於妨害其所有權
　　　者，得請求除去之；有妨害其所有權之虞者，得請求防止之，民法第七百六十
　　　七條定有明文。又以無權占有為原因，請求返還所有物之訴，上訴人對被上訴
　　　人就其物有所有權存在之事實無爭執，僅以非無權占有為抗辯者，被上訴人於
　　　上訴人無權占有之事實，不負舉證之責，反之，上訴人應就其取得占有係出於
　　　正當權源之事實證明之，如不能證明，則應認被上訴人之請求為有理由（最高
　　　法院七十二年度台上字第一五五二號判決參照）。本件被上訴人係代國家主張
　　　系爭土地所有權人之權利（最高法院五十一年台上字第二六八０號判例參照）
　　　，而上訴人於其上如附圖Ｂ部分所示面積零點零一一四公頃之土地上搭建地上
　　　物等事實，已如前述，依前揭說明，上訴人主張其非無權占有，自應就其占有
　　　之正當權源負舉證之責。上訴人既然未能證明有何占有被上訴人所有土地之權
　　　源，其辯稱有權占有云云，顯不可採。
（二）上訴人未能舉出確實證據以證明被上訴人於上訴人越界建築之初已明知其越界
　　　並同意或容認：
      被上訴人另行提出嘉義市政府八十九年十二月二十日八九府教國字第九六八○
      八號函、同府九十年三月二十一日九十府教國字第二○五七三號函及審計部臺
      灣省嘉義市審計室九十年三月十二日（九○）審嘉市貳字第二三六號函各一份
　　　，以示其知悉上訴人越界後表示反對意見等情。因此，上訴人既然未能舉出確
　　　實證據以證明被上訴人於上訴人越界建築之初已明知其越界並同意或容認之事
　　　實，自無民法第七百九十六條前段規定之適用。
（三）上訴人雖主張：
　　　系爭坐落嘉義市○路○段五八八之一土地係其先父生前，配合政府政策樂善被
　　　徵收之土地外尚有多筆且大面積之土地被徵收，志航國小於徵收後，即在該等
　　　徵收之土地加以測量，並訂定界址在案，爾後又將其土地按界址築牆，經過數
　　　年伊才在志航國小築牆之外圍之土地上興建房屋，興建之時亦不知有使用到志
　　　航國小徵收之土地上，志航國小知情，則理應告知不知情之善意第三人不得興
　　　建或再往內移才合理，且伊係為從事製造業，即在民國七十一年在該等建物內
　　　投資裝置重機械及精密機械製造產品，裝置費用耗資壹仟萬元左右，若將機械
　　　再遷移，只有報廢一途，其損失實在是從事製造業經營者所不能接受損失之事
　　　實云云。但「占有係出於善意且不知情」縱然屬實，在私法上亦不能構成有權
　　　占有之依據，而「占有係出於善意且不知情」，其占有並不因此成為「有權占
　　　有」。
（四）上訴人又辯稱：
　　　志航國小謂稱曾與上訴人溝通，惟根本是無稽之談，未曾有溝通協調之事實，
      志航國小又提出嘉義市政府八十九年十二月二十日八九府教國字第九六八０八
      號函，同府九十年三月二十一日九十府教國字第二０五七三號函審計部台灣省
　　　嘉義市審計室九十年三月十二日（九０）審嘉市貳字二三六０號函，上訴人均
　　　未收到此函件，確實不知情云云。惟查「被上訴人是否與上訴人有過協調溝通
　　　」，及「上訴人知否有上開函文」，就本件上訴人應否拆屋還地，並不相干，
　　　所以上訴人上開主張，並無意義。
（五）上訴人又辯稱：
　　　如今景氣甚差，投資置產之機械花費甚貲及生意不能即時停止，應有一段期間
　　　，其拆屋還地期間，以十年為宜，乃原審判決以陸個月為期，上訴人拆屋還地
　　　，甚為不合理云云。惟查，被上訴人早在九十年三月二十九日以前知悉系爭土
　　　地被無權占用後即與上訴人協調拆屋還地未果（見前揭嘉義市審計室函），迄
　　　至被上訴人於九十一年三月二十八日就上訴人無權占有系爭土地對上訴人起訴
　　　，請求拆屋還地，亦有民事起訴狀乙份附卷可按，而原審於九十一年八月十三
　　　日判決上訴人敗訴，從兩造協調及被上訴人向原審起訴起算，迄本院九十一年
　　　十二月十七日言詞辯論為止，已歷時一年多且原審之酌定履行期間為六月，對
　　　上訴人之權益自有考量在內，是上訴人主張履行期間六個月，實為過短，自非
　　　可採。
五、綜上所陳，被上訴人本於代國家行使所有權人之權利地位，請求上訴人將如附圖
　　Ｂ部分所示面積零點零一一四公頃之土地上磚造、烤漆板、鐵骨造之地上物拆除
　　，並交還土地與被上訴人，洵屬有據，應予准許。又上訴人主張其搭建之地上物
　　係廠房且供置放機械等用途，亦為被上訴人所不爭，原審斟酌上開地上物之材質
　　及用途，並考量拆除通常所需勞費及時間，酌定六個月之履行期。於法並無不合
　　。上訴意旨指摘原判決不當，求予廢棄改判，為無理由，應予駁回其上訴。
六、本件事證已臻明確，兩造其餘攻擊、防禦方法及舉證，因與本案判斷結果，不生
　　影響，爰不逐一論述，併此說明。
七、據上論結，本件上訴為無理由，依民事訴訟法第四百四十九條第一項、第七十八
　　條，判決如主文。
中　　　華　　　民　　　國　　九十一　　年　　 十二　　 月　　三十一　　日
　　　　　　　　　　　　　　　　　　臺灣高等法院臺南分院民事第三庭
~B1審判長法官　林　　輝　　雄
~B2　　　法官　王　　明　　宏
~B3　　　法官　徐　　宏　　志
右為正本係照原本作成。
如對本判決上訴，須於判決送達後二十日內向本院提出上訴狀，未表明上訴理由者，
應於上訴後二十日內向本院提出理由書。
中　　　華　　　民　　　國　　九十一　　年　　 十二　　 月　　三十一　　日
~B法院書記官　陳　　昆　　陽
【附記】
民事訴訟法第四百六十六條之一：
I對於第二審判決上訴，上訴人應委任律師為訴訟代理人。但上訴人或其法定代理人
　具有律師資格者，不在此限。
II上訴人之配偶、三親等內之血親、二親等內之姻親，或上訴人為法人、中央或地方
　機關時，其所屬專任人員具有律師資格並法院認為適當者，亦得為第三審訴訟代理
　人。
